臺灣板橋地方法院刑事判決　　　　　　　　　　　　　　九十年度易字第六六三號
　　公　訴　人　臺灣板橋地方法院檢察署檢察官
　　被　　　告　甲○○
　　選任辯護人　林淑惠律師
右列被告因背信案件，經檢察官提起公訴 (八十九年度偵字第二二五八八號），本院
判決如左：
    主  文
甲○○連續為他人處理事務，意圖為自己不法之利益，而違背其任務之行為，致生損
害於本人之利益，處有期徒刑月，如易科罰金以參佰元折算壹日。
    事  實
一、甲○○係臺北縣三重市長泰里里長，緣常勝建設開發有限公司（以下簡稱常勝公
    司）於民國八十二年底，在臺北縣三重市○○街承造「三和家鄉」大樓新建工程
    ，因開挖地下室不慎造成鄰近包括甲○○在內共五十二人、五十四戶房屋牆壁及
    地板龜裂，經臺灣省土木技師公會派員鑑定估算後，甲○○受其餘五十一人委託
    與常勝公司於八十四年四月二十日簽定協議書，常勝公司同意給付受損住戶房屋
    修復費用新臺幣（下同）五百六十萬零七百三十元，房屋折損補償費用二百二十
    四萬零二百九十二元，並另由常勝公司提出五百萬元作為保證金，及提供坐落臺
    北市古亭區○○○○段第一一七號、第一一八之一號、第一二一號、第一二一之
    一地號四筆土地、臺北縣三重市○○○段第一七二之一七一號樓房一棟設定抵押
    權二千萬元供擔保，雙方並協議保證金於「三和家鄉」興建完成使用執照核發請
    領一年後，在未繼續損及鄰房前提之前提下，無條件返還。嗣於八十四年六、七
    月間，由時任常勝公司負責人即告訴人乙○○在臺北縣三重市○○街十五號將房
    屋折損補償費用二百三十萬元簽發如附表一編號一、二票號分別為ＴＢ0000
    0000號（面額八十萬元）、ＴＢ00000000號（面額一百五十萬元）
    支票交予甲○○代為轉發受損住戶，並簽發如附表一編號三、四票號分別為ＴＢ
    0000000號（面額四百萬元）、ＴＢ0000000號（面額一百萬元）
    支票共五百萬元交予甲○○作為保證金。詎料甲○○明知其為其餘受災戶共五十
    一人處理事務之人，竟自八十四年三月間起至八十七年三月底止，基於意圖為自
    己不法利益之概括犯意，多次為違背任務之行為，將上開支票分筆存入其本人名
    義之銀行定存帳戶，共獲得如附表二所示之利息八十五萬六千一百八十元後，僅
    將其中五十一萬九千八百八十三元入於長泰里守望相助敦親睦鄰委員會帳內供社
    區公益之用，其餘三十三萬六千二百九十七元則留作己用，致生損害於該受災戶
    五十一人之利益。
二、案經乙○○訴請台灣板橋地方法院檢察署檢察官偵查起訴。
    理  由
一、被告甲○○於本院審理中坦承因前開緣由，受其餘受災戶五十一人委託與常勝公
    司協議，並向常勝公司收受上開支票四紙，之後存入自己名義之銀行定存帳戶內
    等事實，但辯稱：我沒有背信，當初因為支票受款人寫我的名字，所以我就存在
    我自己的帳戶內。存到定存帳戶的利息照理講是受災戶的，但利息我已經捐給長
    泰里守望相助敦親睦鄰委員會的帳戶內等語。
二、經查，被告前因侵占案件，先後經本院八十八年度易字第一四七四號、臺灣高等
    法院八十九年度上易字第一九八七號判處有期徒刑二月，緩刑二年確定。該案中
    ，已確定下列事實：
  (一)「常勝公司於八十二年年底在臺北縣三重市○○街興建「三和家鄉」大樓工程，
    於施工過程中因開挖地下室不慎造成鄰近包括被告甲○○在內之五十四戶房屋牆
    壁及地板龜裂，經由臺灣省土木技師公會派員鑑定損害及估算修復費用，受損住
    戶由被告代表與常勝公司於八十四年四月二十日簽定協議書，約定由常勝公司賠
    償受損住戶房屋修復費用共五百六十萬零七百三十元，該賠償金於簽定協議書時
    一次領取完畢，另常勝公司再依上開賠償金額之四成給付受損住戶房屋折損補償
    費用共二百二十四萬零二百九十二元，並由常勝公司提出五百萬元作為保證金，
    該保證金約定於「三和家鄉」大樓完工使用執照核發請領一年後，在未繼續損及
    鄰房前提之前提下，無條件返還予常勝公司，另再由常勝公司提供坐落臺北市古
    亭區○○○○段第一一七號、第一一八之一號、第一二一號、第一二一之一地號
    四筆土地、臺北縣三重市○○○段第一七二之一七一號樓房一棟設定抵押權二千
    萬元供擔保，有協議書一紙附卷可稽，被告與告訴人對上開協議內容之真正並不
    爭執。」
  (二)「告訴人乙○○於協議書簽定後，在八十四年三至七月間先後以個人名義簽發如
    附表一編號一、二所示二紙支票面額共二百三十萬元作為房屋折損補償費用，交
    予被告轉發各受損住戶。受損住戶成立之自救會於八十四年二月十二日晚間七時
    三十分許，曾假三重市○○街二十三號召開八十四年度第一次會議，會中臨時動
    議議決四成之折損金暫由里長（即被告）保管，以防施工緊急突發搶救之用及與
    訴訟時支出。迄八十五年六月十六日晚間八時許，自救會假上址召開八十五年會
    議，會中決議自即日起受損住戶至里長辦公室領取折損補償金，並宣布自救會自
    即日起解散，有自救會會會議紀錄二紙可稽。被告嗣簽發其在臺灣省合作金庫東
    三重支庫第00491-4號帳戶支票共四十六紙，票載日期均為八十五年六月二十五
    日，分別方放予除謝信賢、林阿童、侯廖彩玉、陳秀聯、陳蔡蕉、及賴李茶等六
    人以外之其他受損住戶，有支票影本四十六紙、發放名冊一份、及臺灣省合作金
    庫東三重支庫八十八年十二月二十九日合金東重營字第五五二九號函、八十九年
    二月二十九日合金東重營字第０八九三號函所附被告第004914號支票存款帳戶交
    易紀錄可查。」
  (三)「告訴人乙○○於協議書簽定後，在八十四年三至七月間先後以個人名義簽發如
    附表一編號一、二所示二紙支票面額共二百三十萬元作為房屋折損補償費用，及
    以常勝公司乙○○名義簽發如附表一編號三、四所示支票面額共五百萬元作為保
    證金交予被告收執，有該支票影本四紙在卷可查。經本院依職權調查被告取得附
    表一所示之四紙支票後，其金額之流向如下：
    1.附表一編號一所示面額八十萬元支票，被告於八十四年六月二十六日提示兌現
      ，於同年月二十七日將之辦理定期存款一年，至八十五年六月二十七日到期，
      轉帳存入其在臺灣省合作金庫東三重支庫第000000000000-0號綜合存款帳戶。
    2.附表一編號二所示面額一百五十萬元支票，被告於八十四年七月二十九日提示
      兌現，於同年八月七日將其中一百萬元分成五十萬元二筆辦理放定期存款一年
      ，另五十萬元於同年八月八日放定期存款一年，分別於八十五年八月七日及八
      月八日到期，三筆定存到期後先後於八十五年八月八日及八月二十二日轉帳存
      入被告上開綜合存款帳戶。繼於八十五年八月二十二日自該帳戶轉支三十萬元
      辦理定期存款一年，至八十六年八月二十二日到期，再轉入上開綜合存款帳戶
      。繼又於八十六年八月三十日再將三十萬元轉放定期存款二個月，於同年十月
      三十日到期，復轉入上開綜合存款帳戶。
    3.附表一編號三所示面額一百萬元支票，被告於八十四年六月六日提示兌現，於
      同年六月八日轉辦定期存款七個月，於八十五年一月八日到期，繼於同年一月
      十四日辦理定期存款一年，於八十六年一月十四日到期，轉帳存入上開綜合存
      款帳戶，又於同日無摺轉支該一百萬元，辦理定期存款六個月，於八十六年七
      月十四日到期，轉入上開綜合存款帳戶，再於同年七月十五日轉支該一百萬元
      辦理定期存款一個月，於同年八月十五日到期，再轉入上開綜合存款帳戶。
    4.附表一編號四所示面額四百萬元支票，被告於八十四年三月二十日以其在臺灣
      省合作金庫東三重支庫開立之第0000000000000號長泰里守望相助敦親睦鄰委
      員會活期存款帳戶提示兌現，於同年四月十四日提領分四筆各一百萬元辦理七
      個月之定期存款，於同年十一月十四日到期，轉帳存入其前開綜合存款帳戶，
      並於當日將其中三百七十萬元無摺轉支，辦理三筆各一百萬元及一筆七十萬元
      為期一年之定期存款，另將所餘三十萬元轉帳支出，存入其在合作金庫第0049
      14號支票存款帳戶。上開三百七十萬元之定期存款於八十五年十一月十四日到
      期，轉入被告上開綜合存款帳戶，被告旋於同日再將其中三百萬元無摺轉支辦
      理三筆各一百萬元為期六個月之定期存款，繼於同年十二月十三日再將七十萬
      元中之五十萬元轉帳支出存入其上開支票存款帳戶。又上開三百萬元之定期存
      款於八十六年五月十四日到期，轉入被告上開綜合存款帳戶，於翌日（五月十
      五日）無摺轉支，辦理三個月之定期存款，於八十六年八月十五日到期，轉入
      被告上開綜合存款帳戶，同日被告再將其中二百萬元辦理二筆各一百萬元為期
      二個月之定期存款，另一百萬元留存於該綜合存款帳戶內，而二百萬元之定期
      存款於同年十月十五日到期，轉入被告上開綜合存款帳戶內。
    5.被告嗣於八十六年十一月十三日自該帳戶存款轉帳支出三百五十萬元，匯入其
      妻莊少華在世華商業銀行三重分行第00000000000號帳戶作為股款交割之用。
      莊少華繼於翌日（十一月十四日）由其帳戶匯款三百萬元入被告上開綜合存款
      帳戶，被告再於同年十一月十七日自該綜合存款帳戶無摺轉支三百四十萬元，
      並辦理三筆各一百萬元及一筆四十萬元為期一個月之定期存款，於同年十二月
      十七日到期轉入該綜合存款帳戶。同日被告再自該帳戶無摺轉支三百八十萬元
      ，並辦理三筆各一百萬元及一筆八十萬元為期三個月之定期存款，於八十七年
      三月十七日到期，轉入該綜合存款帳戶，被告復於八十七年三月三十日轉帳支
      出三百九十萬元入前開長泰里守望相助敦親睦鄰委員會活期存款帳戶，同日又
      由莊少華由中信銀行三重分行匯入五十萬元，及於同年四月一日由世華銀行三
      重分行匯入四十五萬元，迄八十八年三月十二日被告簽發支票五百萬元交予常
      勝公司作為返還保證金之用。
    6.上開被告運用附表一所示四紙支票金額之經過，有被告臺灣省合作金庫東三重
      支庫第000000000000-0號綜合存款帳戶存摺、該支庫八十八年十二月二十九日
      合金東重營字第五五二九號函及八十九年二月二十九日合金東重營字第０八九
      三號函所附被告第004914號支票存款帳戶交易紀錄、該支庫八十八年十一月二
      十三日合金東重營字第四九八四號函所附第0000000000000號長泰里守望相助
      敦親睦鄰委員會活期存款帳戶開戶資料與交易明細、該支庫八十九年一月十三
      日合金東重營字第００九五號函及所附交易資料、世華聯合商業銀行三重分行
      八十九年三月一日世銀重字第三一二號函所附莊少華第00000000000號帳戶交
      易紀錄等在卷可考。」
  (四)「告訴人與被告均不爭執之常勝公司與受損住戶於八十四年四月二十日簽定之協
    議書記載，關於五百萬元保證金部分，係約定『於三和家鄉大樓完工使用執照核
    發請領一年後，在未繼續損及鄰房前提之前提下，無條件返還予常勝公司』，是
    該五百萬元保證金之返還係以該大樓領得使用執照一年後，且未繼續損及鄰房，
    作為停止條件。經查該工地使用執照係於八十六年一月三日核發，有臺北縣政府
    工務局八十八年九月三十日八八北工使字第Ｂ一一五０五號函、及告訴人庭提之
    捌拾陸重使字第零貳伍號使用執照各一紙在卷足憑。被告係於八十八年三月十二
    日在臺北縣三重市調解委員會與時任常勝公司負責人之葉春鎰成立調解，並於同
    日自前開長泰里守望相助敦親睦鄰委員會活期存款帳戶內提領五百萬元，購買臺
    灣省合作金庫東三重支庫簽發臺灣銀行總行營業部面額五百萬元之支票一紙，交
    予常勝公司作為保證金之返還，有調解書及支票影本各一紙可查。」
三、由上可知，被告為前開五十一人受災戶處理事務，受該受災戶委託處理與常勝公
    司間補償費事項，與常勝公司書立協議書，取得常勝公司交付如附表一所示之支
    票，分別為二百三十萬元與五百萬元。其中
  (一)就二百三十萬元部分，係常勝公司賠償受災戶之房屋折舊補償費，而受災戶曾召
    開會議決議該筆款項暫由被告保管，「以防施工緊急突發搶救之用及與訴訟時支
    出」，顯然該筆二百三十萬元本應屬全體受災戶所有，僅委由被告暫先保管，其
    餘五十一人受災戶與被告間係成立民法上委任關係。
  (二)另五百萬元保證金部分，如同被告所承認者，係常勝公司作為擔保五十二人受災
    戶因該公司「未按圖施工損害修復賠償」之用，本應由受災戶共同保管，但因實
    際上有困難，且常勝公司亦恐將來橫生枝節取回不易，原要求由協議書見證人陳
    天賜保管，但五十二人受災戶不同意，並認為由被告代為保管較為妥適，故由常
    勝公司將該筆五百萬元保證金交由被告保管（見被告九十一年二月二十日答辯(一)
    狀），而從被告係代表全體受災戶與常勝公司協商補償費事宜，及該協議書當事
    人欄係記載「乙方：甲○○等五十四戶，代表人：甲○○」之情形可知，被告係
    代全體受災戶為意思表示並受領意思表示，此筆保證金性質上既屬於將來發生損
    害之賠償金，於將來發生損害時將直接賠償予各受災戶之款項，則雖由常勝公司
    直接將款項交給被告持有保管，仍應認定此筆款項亦為全體受災戶委由被告暫先
    保管。就此筆保證金款項，其餘五十一人受災戶與被告間亦成立民法上委任關係
    。
  (三)因此，如附表一所示四紙支票支票雖部分記載受款人為甲○○，但被告實為該其
    餘五十一人受災戶之受任人。被告既因處理委任事務而收取之上開支票，參照民
    法第五百四十一條第一項規定，因此四紙支票所生之孳息，自應交付於委任人即
    該五十一人。
四、被告雖辯稱自八十五年六月間自救會解散後，存款已全數領出發放給受災戶及返
    還常勝公司，至此已無利息收入，且其已將所收取之利息，全數交由長泰里守望
    相助敦親睦鄰委員會用於社區公益。惟查：
  (一)受災戶自救會雖於八十五年六月十六日決議自即日起受損住戶至里長辦公室領取
    折損補償金，並宣布自救會自即日起解散，被告嗣簽發其在臺灣省合作金庫東三
    重支庫第00491-4號帳戶支票共四十六紙給受災戶。惟從前述常勝公司所交付之
    四紙支票流程內容可知，被告當時並無「將存款全數領出」之情形。
  (二)另關於五百萬元保證金部分，如前所述，常勝公司興建三和家鄉大樓完工使用執
    照係於八十六年一月三日核發，依約被告應於「該大樓領得使用執照一年後，且
    未繼續損及鄰房」之條件成就下，始負返還責任。之後，被告於八十七年三月三
    十日轉帳支出三百九十萬元入前開長泰里守望相助敦親睦鄰委員會活期存款帳戶
    ，同日又由莊少華由中信銀行三重分行匯入五十萬元，及於同年四月一日由世華
    銀行三重分行匯入四十五萬元，迄八十八年三月十二日，被告自該委員會活期存
    款帳戶內提領五百萬元，購買臺灣省合作金庫東三重支庫簽發臺灣銀行總行營業
    部面額五百萬元之支票一紙，交予常勝公司作為保證金之返還。因此，關於該五
    百萬元保證金部分，自八十五年六月十六日起至八十七年三月三十日止，被告仍
    可收取銀行定存利息，並非如其所稱「至此（八十五年六月十六日）已無利息收
    入」之情形。更何況，被告於審理中亦坦承「從八十七年初到八十八年三月，守
    望相助帳戶內有利息，這筆利息就是八十七年十二月二十一日入帳之四萬一千一
    百七十五元」一語（見本院九十一年二月二十日審判筆錄），足見被告所言不實
    。
  (三)如附表二所示，被告先後將上開四紙支票以定存方式存入自己銀行帳戶，先後共
    獲取利息達八十五萬六千一百八十元。而依被告提出之長泰里守望相助敦親睦鄰
    委員會帳冊所載，被告僅先後將其中五十一萬九千八百八十三元入於該帳冊內（
    即被告於九十年十月四日庭呈附表所列四十七萬八千七百零八元，加計八十七年
    十二月二十一日入帳之四萬一千一百七十五元），仍有三十三萬六千二百九十七
    元之利息留作己用。
五、綜上所述，被告因處理委任事務而收取之上開支票，依照民法規定，因此四紙支
    票所生之利息，自應交付於委任人即其餘五十一人受災戶。被告竟意圖為自己不
    法之利益，而多次違背任務之行為，僅將前開支票定存利息所得內五十一萬九千
    八百八十三元入於長泰里守望相助敦親睦鄰委員會帳內，其餘三十三萬六千二百
    九十七元則留作己用，顯已違背其任務，致生損害於該五十一人，其背信犯行，
    應可認定。
六、核被告所為，係觸犯刑法第三百四十二條第一項背信罪。被告先後多次背信行為
    ，時間緊接，所犯構成要件相同之罪，應依連續規定論以一罪並加重其刑。又被
    告行為後，刑法第四十一條之規定，業經於九十年一月四日修正，並經總統於九
    十年一月十日公布，依法於九十年一月十二日生效，而修正後之刑法第四十一條
    第一項之規定，對於被告較為有利利，依刑法第二條第一項前段之規定，應適用
    裁判時之新法。爰審酌被告犯罪之動機、目的、手段，及其品行、生活狀況、智
    識程度、犯罪所生之損害，及犯罪後態度等一切情狀，量處如主文所示之刑，並
    諭知易科罰金之折算標準。
據上論斷，應依刑事訴訟法第二百九十九條第一項前段，刑法第五十六條、第三百四
十二條第一項、第二條第一項前段、第四十一條第一項前段，罰金罰鍰提高標準條例
第一條前段、第二條，判決如主文。
本案經檢察官張勻綺到庭執行職務
中      華      民      國    九十一    年      三      月      六      日
                                      臺灣板橋地方法院刑事第三庭
                                          法  官  劉以全
右正本證明與原本無異。
如不服本判決，應於判決送達後十日內，向本院提出上訴狀。
                                          書記官  張慧玲
中      華      民      國    九十一    年      三      月      六      日
附錄本案論罪科刑法條全文：
刑法第三百四十二條
為他人處理事務，意圖為自己或第三人不法之利益或損害本人之利益，而為違背其任
務之行為，致生損害於本人之財產或其他利益者，處五年以下有期徒刑、拘役或科或
併科一千元以下罰金。
前項之未遂犯，罰之。
附表一
 ┌──┬─────┬─────┬──────┬─────┬──────┐
 │編號│ 票  號   │ 票載日期 │   金額     │發 票 人  │ 付 款 人   │
 │    │          │          │  新臺幣    │          │            │
 ├──┼─────┼─────┼──────┼─────┼──────┤
 │一 │TB0000000 │84. 6. 25 │  800,000元 │ 乙○○   │華南商業銀行│
 ├──┼─────┼─────┼──────┤          │三重分行三和│
 │ 二 │TB0000000 │84. 7. 29 │1,500,000元 │          │辦事處      │
 ├──┼─────┼─────┼──────┼─────┤            │
 │ 三 │TB0000000 │84. 3. 13 │4,000,000元 │常勝建設開│            │
 ├──┼─────┼─────┼──────┤發有限公司│            │
 │ 四 │TB0000000 │84. 5. 6  │1,000,000元 │乙○○    │            │
 └──┴─────┴─────┴──────┴─────┴──────┘
